ACORDAO-COMPLETO-2349792

ACÓRDÃO 8525/2019 ATA 30/2019 - PRIMEIRA CÂMARA

VISTOS, relatados e discutidos estes autos de tomada de contas especial instaurada por força de determinação do Acórdão 2214/2016-TCU-Plenário, em decorrência de irregularidades identificadas no contrato emergencial 22/2011, firmado entre o Ministério do Desenvolvimento Social e Combate à Fome, atual Ministério do Desenvolvimento Social (MDS) , e a empresa Works Construção & Serviços Ltda., que tinha por objeto a prestação de serviços de suporte operacional especializado por sessenta dias,
ACORDAM os Ministros do Tribunal de Contas da União, reunidos em sessão da 1ª Câmara, ante as razões expostas pelo Relator, em:
9.1. acolher as razões de justificativa apresentadas por Francisco de Assis Nascimento;
9.2. rejeitar as razões de justificativa apresentadas por Ana Paula Coelho Guimarães e Pamella Guimarães Flores;
9.3. rejeitar as alegações de defesa apresentadas por Carlos Augusto Vaz Silva, Jório Vieira Randal Pompeu, Maurílio Costa dos Santos e Works Construção & Serviços Ltda.;
9.4. julgar, com fundamento nos arts. 1º, inciso I, 16, inciso III, alínea "c", 19 e 23, inciso III, da Lei 8.443, de 16 de julho de 1992, irregulares as contas da empresa Works Construção & Serviços Ltda., condenando-a ao pagamento da quantia de R$ 252.279,45 (duzentos e cinquenta e dois mil, duzentos e setenta e nove reais e quarenta e cinco centavos) , descontada a importância eventualmente paga em decorrência do parcelamento autorizado por meio do subitem 9.2 deste Acórdão, fixando-lhe o prazo de quinze dias, a contar da notificação, para que seja comprovado, perante o tribunal (art. 214, inciso III, alínea "a", do Regimento Interno) , o recolhimento da dívida aos cofres do Tesouro Nacional, atualizada monetariamente e acrescida dos juros de mora calculados a partir de 18/1/2012 até a data do efetivo recolhimento, na forma prevista na legislação em vigor;
9.5. autorizar, com fundamento no art. 217 do Regimento Interno do TCU, a empresa Works Construção e Serviços Ltda. a realizar o pagamento parcelado da dívida imputada por meio do subitem 9.4 deste Acórdão em 36 (trinta e seis) parcelas, incidindo sobre cada parcela, corrigida monetariamente, os correspondentes acréscimos legais (art. 217, § 1º, do RI/TCU) , alertando-a que a falta de pagamento de qualquer parcela importará no vencimento antecipado do saldo devedor  (art. 217, § 2º, do RI/TCU) ;
9.6. autorizar, nos termos do art. 28, inciso II, da Lei 8.443/1992, a cobrança judicial da dívida, em caso de inadimplemento do pagamento parcelado autorizado pelo subitem 9.5 deste Acórdão;
9.7. aplicar à empresa Works Construção & Serviços Ltda., com fundamento nos arts. 1º, inciso IX, 19 e 57 da Lei 8.443/1992, multa no valor de R$ 20.000,00 (vinte mil reais) , fixando-lhe o prazo de quinze dias, a contar da notificação, para comprovar, perante o Tribunal, nos termos do art. 214, inciso III, alínea "a", do RI/TCU, o recolhimento da referida quantia ao Tesouro Nacional, atualizada monetariamente desde a data do presente acórdão até a do efetivo recolhimento, se for paga após o vencimento, na forma da legislação em vigor;
9.8. autorizar, desde logo, nos termos do art. 28, inciso II, da Lei 8.443/1992, a cobrança judicial da multa aplicada pelo subitem 9.7 deste Acórdão, caso não atendidas a notificação;
9.9. com fundamento no art. 16, § 3º, da Lei 8.443/92 c/c o § 7º do Regimento Interno do TCU, remeter cópia dos elementos pertinentes  à Procuradoria da República no Distrito Federal para o ajuizamento das ações que considere cabíveis; e
9.10. dar ciência desta deliberação aos responsáveis.

Tomada de contas especial instaurada por força de determinação do Acórdão 2214/2016-TCU-Plenário, em decorrência de irregularidades, que tinha por objeto a prestação de serviços de suporte operacional especializado por sessenta dias

Primeira Câmara

Ministério do Desenvolvimento Social (MDS).

3. Responsáveis: Carlos Augusto Vaz Silva (CPF XXX.544.831-XX), Jório Vieira Randal Pompeu (CPF XXX.610.313-XX), Maurílio Costa dos Santos (CPF XXX.327.201-XX), Francisco de Assis Nascimento (CPF XXX.914.851-XX), Ana Paula Coelho Guimarães (CPF XXX.411.221-XX), Pamella Guimarães Flores (CPF XXX.825.151-XX) e Works Construção & Serviços Ltda. (CNPJ 56.419.492/0001-09).

13.1. Ministros presentes: Walton Alencar Rodrigues (Presidente), Benjamin Zymler e Vital do Rêgo.
13.2. Ministros-Substitutos presentes: Augusto Sherman Cavalcanti (Relator) e Weder de Oliveira.

ACORDAO-COMPLETO-2434266

Acórdão de Relação 12015/2020 - Primeira Câmara

Acórdão de Relação

ACORDAO-COMPLETO-2416513

Acórdão de Relação 7571/2020 - Primeira Câmara

AUGUSTO SHERMAN

A Selog elaborou inicialmente instrução de mérito (peça 81) , lavrada nos seguintes termos:
"INTRODUÇÃO
1.	Trata-se de tomada de contas especial (TCE) instaurada por força de determinação do Acórdão 2214/2016-TCU-Plenário (Relator: Ministro Substituto Augusto Sherman) , em decorrência de irregularidades identificadas no contrato 22/2011 firmado entre o Ministério do Desenvolvimento Social e Combate à Fome, atual Ministério do Desenvolvimento Social (MDS) , e a empresa Works Construção & Serviços Ltda., que tinha por objeto a prestação de serviços de suporte operacional especializado por sessenta meses, com valor global de R$ 2.496.547,60. 
HISTÓRICO
2.	O Acórdão 2214/2016-TCU-Plenário, acima mencionado, foi proferido nos autos de auditoria de conformidade, parte da Fiscalização de Orientação Centralizada (FOC) em objetos selecionados com base em modelo probabilístico de análise de dados, tendo como objetivo avaliar a regularidade dos procedimentos de contratação das empresas Works Construção & Serviços Ltda. e Call Tecnologia e Serviços Ltda. pelo antigo Ministério do Desenvolvimento Social e Combate à Fome (MDS) .
3.	Em análise do contrato emergencial 22/2011, celebrado com a empresa Works, constatou-se a concessão de repactuação de preços irregular, da qual teriam decorrido danos ao erário. Avaliou-se, também, que a proposta contratada não teria sido a mais econômica dentre as consultadas na fase de pesquisa de preços.
4.	Diante desses fatos, determinou-se a conversão daquela fiscalização em processo de TCE, para fins de apurar os fatos, identificar os responsáveis e quantificar o dano referenciado.
5.	A partir de então, a Selog realizou diligência junto ao MDS, com o intuito de obter informações necessárias para subsidiar os exames requeridos (peças 4-7) . De posse dos elementos apresentados pelo órgão, avaliou as condutas dos responsáveis das quais decorreram as irregularidades em questão, apurou o dano ao erário, propondo a realização de citações e oitivas, nos termos que se seguem (peça 20) :
	50.1. realizar, nos termos dos arts. 10, § 1º, e 12, inciso II, da Lei 8.443/1992 c/c o art. 202, inciso II, do Regimento Interno/TCU, a citação solidária dos responsáveis a seguir identificados, para que, no prazo de quinze dias, apresentem alegações de defesa, ou recolham a quantia devida aos cofres do Tesouro Nacional, em razão da concessão indevida de repactuação, visto que foi firmado o contrato 22/2011 sem os reajustes provenientes de Convenção Coletiva 2011/2012, vigente à época. Os acréscimos decorrentes de convenção quando não pleiteados antes da efetivação do novo pacto são objeto de preclusão lógica, nos termos do Acórdão 1828/2008-TCU-Plenário. Essa irregularidade gerou dano ao erário no montante de R$ 252.279,45, a contar da data de seu desembolso, 18/1/2012:
a) Sr. Carlos Augusto Vaz Silva, CPF XXX.544.831-XX, servidor da Divisão de Elaboração e Registros Contratuais - por ter incluído indevidamente, no processo de reajuste do contrato 22/2011, solicitação de repactuação da Works referente ao Contrato 7/2011 e, com base nesse pedido, sugerir o prosseguimento dos autos para atendimento às demais disposições do parecer jurídico da Conjur;
b) Sr. Jório Vieira Randal Pompeu, CPF XXX.610.313-XX, Coordenador de Contratos - por estar de acordo com a Dierc quanto à inclusão indevida de solicitação de repactuação da Works de 31/5/2011, referente ao Contrato 7/2011, e dar prosseguimento aos autos;
c) Sr. Maurílio Costa dos Santos, CPF XXX.327.201-XX, Coordenador Geral de Licitações e Ordenador de Despesas - por estar de acordo com a inclusão indevida de solicitação de repactuação da Works de 31/5/2011, referente ao Contrato 7/2011, dar prosseguimento aos autos solicitando o atendimento das demais disposições do parecer jurídico, por autorizar a realização da despesa referente à repactuação do contrato 22/2011; e
d) Empresa Works Construção e Serviços Ltda., CNPJ 56.419.492/0001-09, por ter aceitado o contrato 22/2011, assinado em 29/8/2011, com preço defasado e sem nenhuma ressalva, mesmo já tendo conhecimento da Convenção Coletiva 2011/2012, conforme pedido de repactuação ao contrato 7/2011 de 31/5/2011 e, posteriormente, ter solicitado indevidamente a repactuação do contrato 22/2011.
50.2. realizar, nos termos do art. 43, II, da Lei 8.443/1992 c/c art. 250, IV, do Regimento Interno/TCU, a audiência dos responsáveis abaixo identificados, para que, no prazo de quinze dias, apresentem suas razões de justificativas em relação às seguintes irregularidades:
50.2.1. adoção do valor do Contrato 7/2011 desatualizado, como base para a nova contratação emergencial, mesmo o órgão já tendo prévio conhecimento dos novos valores a serem repactuados (conforme pedido da Works recebido em 3/6/2011) nos termos da Convenção Coletiva 2011/2012 e sendo dever do agente público verificar se os valores apresentados nas propostas condizem com as normas trabalhistas vigentes, o que garantiu que a Works tivesse, distorcidamente, a proposta mais vantajosa na efetivação do contrato 22/2011, e, com isso, feriu a isonomia do procedimento e a seleção da proposta mais vantajosa, em desacordo com o previsto no art. 3° da Lei 8.666/1993:
a) Sr. Francisco de Assis Nascimento, CPF XXX.914.851-XX, Coordenador de Compras e Licitações, por ter elaborado o mapa comparativo de preços e nele ter incluído o preço desatualizado do Contrato 7/2011, visto que o valor atualizado conforme CCT 2011/2012 já era de conhecimento do órgão desde 3/6/2011 e que é dever do agente público verificar se os valores apresentados nas propostas condizem com as normas trabalhistas vigentes, e ter emitido a Nota Técnica que atestou a vantajosidade econômica dos preços da Works frente ao ofertado pelas demais empresas. Esse fato culminou no ajuste com a Works, contrato 22/2011.
	49.2.2. confirmação indevida da vantajosidade econômica do item suporte operacional especializado II, quando o valor apresentado pela Works estava acima da média calculada entre as demais propostas, conforme disposto no mapa comparativo, o que violou o princípio da seleção da proposta mais vantajosa previsto no art. 40, §2º, inciso I, da IN 2/2008:
a) Sra. Ana Paula Coelho Guimarães, CPF XXX.411.221-XX, servidora da Coordenação de Contratos - por, após ter realizado a pesquisa de preços para subsidiar a repactuação do Contrato 22/2011, atestar indevidamente que os preços eram vantajosos para a Administração, sendo que o item II do contrato apresentava valor unitário acima da média calculada pelo órgão; e
b) Sra. Pamella Guimarães Flores, CPF XXX.825.151-XX, Coordenadora de Contratos substituta - por ter concordado com o posicionamento da servidora Ana Paula e ter dado prosseguimento aos autos, sem realizar nenhuma ressalva quanto ao valor do item II do Contrato 22/2011 a ser repactuado.
6.	Providos os autos com as manifestações requeridas, a presente instrução procederá a suas análises.
EXAME TÉCNICO
7.	Antes de adentrar propriamente no exame das razões de justificativa e alegações de defesa, impende que se apresente o contexto em que ocorreram as irregularidades em evidência.
8.	Conforme historiado em instrução precedente (peça 20) , o contrato 22/2011 foi firmado em 29/8/2011 com vigência de sessenta dias, mediante dispensa de licitação, com valor total de R$ 2.496.547,60. Em 19/10/2011 foi solicitada, pela Works, a repactuação contratual com base na Convenção Coletiva de Trabalho (CCT) 2011/2012 do Ministério do Trabalho e Emprego, atual Ministério do Trabalho, registrada em 11/5/2011. O pedido de repactuação foi aceito e o cálculo do valor retroagiu ao início da contratação. O reajuste teve um custo total de R$ 252.279,45. 
9.	A proposta comercial apresentada pela contratada havia utilizado por base a CCT 2010/2011, embora já vigente a convenção de 2011/2012. Na assinatura do contrato, a empresa aceitou os preços estipulados e não efetuou nenhuma ressalva, conforme os autos 71000.067366/2011-78 (peças 16 e 17) . O valor adotado foi o mesmo do contrato anterior, 7/2011, também pactuado com a Works para a execução do objeto. 
10.	Nos termos do apurado neste processo (peça 20) , caso a proposta dessa empresa houvesse sido ajustada à CCT vigente à época da assinatura do contrato, o valor contratado não teria sido o mais vantajoso para a Administração, comparado às demais propostas comerciais obtidas para subsidiar a contratação emergencial. Assim, a manutenção dos preços do contrato anterior foi determinante para que a empresa tivesse êxito na nova contratação.
11.	Após essas breves considerações, passarão a ser apresentadas e avaliadas as manifestações dos responsáveis.
a) Irregularidade: concessão indevida de repactuação, visto que o contrato 22/2011 foi firmado sem os reajustes provenientes da Convenção Coletiva de Trabalho 2011/2012, vigente à época, o que gerou dano ao erário no montante de R$ 252.279,45, em 18/1/2012.
a.1) Carlos Augusto Vaz Silva, servidor da Divisão de Elaboração e Registros Contratuais
Conduta: incluir, indevidamente, no processo de reajuste do contrato 22/2011, solicitação de repactuação da Works referente ao contrato 7/2011 e, com base nesse pedido, sugerir o prosseguimento dos autos para atendimento às demais disposições do parecer jurídico da Conjur.
Alegações de defesa (peça 60) 
12.	O agente relata que ocupou o cargo de chefe da Divisão de Elaboração e Registros Contratuais (Dierc) pelo período compreendido entre 30/12/2011 e 16/7/2012 e que, dentre as atribuições dessa divisão, estava a de analisar e conferir as solicitações de repactuações dos contratos celebrados.
13.	Argumenta que o pedido de repactuação referente ao contrato 22/2011 já havia sido feito pela empresa e analisado pela coordenação de compras, quando ainda não exercia suas funções no MDS. 
14.	No entendimento esposado, a consultoria jurídica, ao analisar os autos do processo administrativo, não se atentou ao pedido de repactuação feito pela empresa, vindo a recomendar a inserção da solicitação nos autos. 
15.	A juntada do documento referente ao contrato 7/2011, segundo defende, não teria servido de base para o prosseguimento do processo, tendo por intuito apenas fazer constar o pedido inicial da empresa, sendo que a repactuação teria sido analisada com base em solicitação específica para o contrato 22/2011. 
Análise
16.	O defendente não logrou afastar a responsabilidade que lhe foi imputada.
17.	Diferentemente do que arrazoou, o pedido de repactuação da empresa não foi formalizado anteriormente à celebração do contrato 22/2011, conforme se verifica dos autos (peça 16, p. 297) . Deve-se ressaltar que o pedido datado de maio/2011 (peça 17, p. 109) não pode ser aplicado ao contrato 22/2011, uma vez que voltado ao contrato 7/2011.
18.	No mais, esse documento foi indevidamente incluído no processo do contrato 22/2011 após a consultoria jurídica ter observado, em parecer de 5/12/2012 (peça 17, p. 105) , que a legalidade do reajuste estaria condicionada à comprovação de que fora solicitado anteriormente à celebração do contrato. À essa época, o gestor já ocupava o cargo de chefe da Dierc, o que torna sem substrato sua alegação.
19.	Outrossim, não foram apresentados elementos aptos a elidir a conduta de ter sugerido o prosseguimento do processo de repactuação, a despeito da irregularidade em exame. 
a.2) Works Construção & Serviços Ltda. 
Conduta: aceitou o contrato 22/2011, assinado em 29/8/2011, com preço defasado e sem nenhuma ressalva, mesmo já tendo conhecimento da Convenção Coletiva de Trabalho 2011/2012, conforme pedido de repactuação ao contrato 7/2011 de 31/5/2011 e, posteriormente, solicitou indevidamente a repactuação do contrato 22/2011.
Alegações de defesa (peça 62) 
20.	Inicialmente, requereu o parcelamento da dívida em 36 vezes, conforme previsto no art. 217 do RI/TCU e, com a efetivação do pagamento, o reconhecimento da boa-fé e julgamento pela regularidade de suas contas.
21.	Justifica que não agiu com má-fé e que o pedido de repactuação relativo ao contrato 7/2011 ainda não havia sido deferido à data da apresentação das propostas para o contrato 22/2011, o que a levou a entender que a contratante ainda estava realizando as suas contratações com base nos valores de 2010/2011. 
22.	Alega que, ao ser consultada sobre o interesse e preço para uma nova contratação emergencial, entendeu que deveria enviar a mesma proposta que até então estava sustentando o preço dos serviços e, posteriormente, renovar o pedido de repactuação ainda não deferido, dando tratamento semelhante ao que se teria dado em caso de prorrogação de contrato. 
23.	Caso já tivesse sido concedida a repactuação dos preços no contrato anterior, afirma, não teria ofertado valores defasados para a nova contratação emergencial.
Análise
24.	A empresa detinha condições de saber que se vincularia à proposta de preços apresentada para a execução do contrato 22/2011. Em se tratando de novo ajuste, não haveria que se falar que seus valores estivem atrelados à contratação anterior, em relação à qual pendia análise de repactuação de preços. No voto que subsidiou o Acórdão 2214/2016-TCU-Plenário, sobre o assunto, assim se manifestou o Relator (Ministro Substituto Augusto Sherman) :
	Nota-se que no momento da contratação (29/8/2011) o resultado da Convenção Coletiva de Trabalho já era conhecido (11/5/2011) , de modo que os novos valores de mão-de-obra não integraram a proposta da contratada por vontade e estratégia dela mesma, que, assim, renunciou a esse direito.¿
25.	Quando da formalização do contrato em análise, já se encontrava vigente a nova CCT, com data base de 1o/4/2011, motivo que torna insubsistente a solicitação da empresa, realizada em outubro/2011, para repactuação de valores do contrato celebrado em agosto/2011.
26.	A título de argumentação, deve-se deixar assente que, mesmo que se tratasse de situação de prorrogação contratual, uma vez que os reajustes previstos na convenção coletiva não foram suscitados a tempo, mantendo-se os preços até então acordados, teria a empresa deixado de exercer seu direito à repactuação, ensejando sua preclusão lógica (Acórdão 4365/2013-TCU-Primeira Câmara e 1.601/2014-TCU-Plenário, ambos da relatoria do Min. Benjamin Zymler; e 477/2010-TCU-Plenário, Rel. Min. Aroldo Cedraz) 
27.	Quanto à demonstração da boa-fé objetiva, tem-se que consiste na conduta esperada de um gestor médio, diligente. Embora o seu exame não seja aplicável para pessoas abstratas, não naturais, as peculiaridades de cada caso é que devem nortear o oferecimento de novo e improrrogável prazo para a quitação do débito, nos termos do art. 202 do Regimento Interno/TCU, não sendo possível estender a concessão, indistintamente, a toda e qualquer pessoa jurídica (Acórdão 1565/2015-TCU-Segunda Câmara, Relatora Ministra Ana Arraes) .
28.	Nos termos da jurisprudência do TCU, a boa-fé não pode ser presumida ou acatada a partir de mera alegação (Acórdão 1915/2015-TCU-Plenário, Relatora Ministra Ana Arraes) . Nestes autos, não restou demonstrada, pelos elementos que os integram, em relação aos administradores da empresa, já que esses detinham conhecimento da CCT então vigente e foram instados a apresentar proposta para nova contratação, não se tratando, sabidamente, de prorrogação do contrato 7/2011. Dessa forma, incabível falar-se em concessão de novo prazo para o recolhimento do débito sem a incidência de juros de mora (art. 202 do Regimento Interno/TCU) .
29.	Quanto ao pedido de parcelamento da dívida em 36 meses, é possível que seja acatado pelo TCU em qualquer fase processual, inclusive antes da deliberação de mérito, nos termos do art. 217 do RITCU (Acórdão 11233/2015-TCU-Segunda Câmara, Relatora Ministra Ana Arraes) , razão pela qual se propõe o seu deferimento na proposta de mérito deste.
30.	No que se refere ao reconhecimento da boa-fé a partir da efetivação do pagamento, deve-se ressaltar que os fatos são dissociados, ou seja, o pagamento não conduz automaticamente à conclusão quanto à existência de boa-fé. 
31.	Tanto é assim que, em caso de parcelamento da dívida antes do julgamento de mérito das contas, os acréscimos legais incidentes sobre cada parcela devem se restringir à atualização monetária. (Acórdão 7496/2017-TCU-Primeira Câmara, Relatora Ministra Ana Arraes) .
a.3) Defesa apresentada pela Advocacia-Geral da União em favor de Ana Paula Coelho Guimarães, Jório Vieira Randal Pompeu, Pamella Guimarães Flores, Maurílio Costa dos Santos e outros (peça 72) 
29.	A Advocacia-Geral da União esclarece que, em maio de 2011, mês em que passaram a viger as majorações salariais da categoria, a empresa Works Construção & Serviços Ltda., ainda durante a vigência do contrato 7/2011, apresentou o pedido de revisão dos valores pactuados. Todavia, prossegue, a vigência desse contrato teria se encerrado sem que a empresa tivesse seus preços ajustados. 
30.	Relata que a conclusão da análise sobre a incidência da CCT 2011/2012 sobre os valores constantes do contrato 7/2011 ocorreu somente após a nova contratação realizada por meio do contrato 22/2011. 
31.	Defende que a Administração teve pouco tempo para atendimento de todos os requisitos da contratação, o que teria levado à utilização de propostas ofertadas no processo licitatório em curso para o mesmo objeto, bem como da proposta apresentada pela Works na contratação anterior. 
32.	Segundo o analisado, os valores globais reajustados dessa proposta continuariam inferiores à média dos preços obtidos no mercado e apenas 5,3% acima da indicada pela auditoria como a de menor preço na ocasião da pesquisa de mercado que antecedeu a contratação, inexistindo, por conseguinte, prejuízos ao erário.
33.	Arrazoa-se que a contratação de empresa que já prestava os serviços se demonstraria vantajosa por evitar o risco de descontinuidade do serviço, dada a necessidade de mobilização e desmobilização. 
34.	A defesa ressaltou que, considerando os valores relativos ao item 'Suporte Operacional Especializado II', os do contrato 22/2011 se mantiverem abaixo da média obtida com a cotação realizada no mercado. Considera, outrossim, indevida a utilização de apenas um item, isoladamente, como parâmetro para avaliar o preço de uma contratação por valor global.
35.	Sustenta-se, adiante, que os gestores teriam sido levados ao entendimento de que, ao novo contrato, não se aplicaria a preclusão lógica, em razão da pendência na análise do pedido de repactuação do contrato extinto. 
36.	Sopesam as representantes da AGU que, na ocasião da celebração do contrato 22/2011, não caberia à contratada realizar nova ressalva quanto aos valores constantes da proposta, uma vez que aguardava a conclusão da análise do seu pedido de repactuação protocolado em 31/5/2011 para o contrato 7/2011. 
37.	A área técnica teria juntado aos autos cópia desse pedido, em atendimento à recomendação da consultoria jurídica quando da emissão do parecer de 5/1/2012, referente à análise do pedido de repactuação apresentado pela contratada para o contrato 22/2011, cujos efeitos retroagiriam a 29/8/2011, data de sua assinatura. 
38.	De acordo com o alegado, não haveria que se falar em conduta dolosa, ou mesmo culposa dos servidores, tendo sido realizados os procedimentos legais e regimentais devidos, em estrito cumprimento do dever funcional. Teriam esses se utilizado de boas práticas administrativas, a fim de obter a melhor estimativa possível para o objeto contratado, realizando cotação de mercado junto aos fornecedores possíveis, de modo que não se teria evidenciado a prática de má-fé ou a intenção de realização de contratação não vantajosa. 
Análise
Exiguidade de tempo, vinculação ao pedido de repactuação do contrato encerrado
39.	A alegação de exiguidade de tempo não socorre os responsáveis que, com suas condutas, dão causa à ocorrência de irregularidades no trato da coisa pública. No presente caso, considera-se que, dentro do tempo disponível, a Works poderia ter sido consultada para que apresentasse proposta de preços atualizada, caso entendesse pela aplicabilidade da CCT 2011/2012. A empresa, inclusive, já dispunha desses novos valores, apresentados quando do pedido de repactuação do contrato 7/2011.
40.	Necessário reforçar que a proposta a que a empresa se obrigou a cumprir e em razão da qual fora selecionada para a execução do contrato 22/2011 não se vinculava à análise da repactuação de preços solicitada para o contrato anterior, não mais vigente. Caso entendesse que não havia possibilidade de prestar os serviços pela remuneração constante do orçamento utilizado pelo órgão, não havia óbices a que submetesse proposta ajustada, para análise prévia quanto à economicidade, ou, mesmo, a que se recusasse à assinatura de contrato nas condições postas. Não tendo agido dessa forma, obrigou-se à prestação dos serviços pelo preço acordado, a despeito do conhecimento da nova CCT.
41.	Também se faz premente destacar que, conforme a análise prévia desta unidade (peça 20) , caso os preços ofertados pela Works para o contrato 22/2011 tivessem convergido com os constantes do pedido de repactuação do contrato 7/2011, a economicidade da contratação não teria restado demonstrada, uma vez que havia sido obtida proposta de outra empresa com valores inferiores na pesquisa de mercado que antecedeu a contratação.
42.	Em que pese haver razoabilidade quanto à conveniência de manutenção da empresa que já prestava os serviços ao órgão, o que poderia minorar eventuais riscos de descontinuidade na prestação dos serviços, é fato que esse motivo não foi formalizado nos autos como uma das razões de escolha da proposta da Works. 
43.	Ademais, a Administração não poderia, de qualquer forma, sofrer o ônus de contratação mais dispendiosa, por motivos relacionados a falhas na estimativa de tempo necessária para substituição da prestadora dos serviços ou comodidade na manutenção da então prestadora de serviço. 
Economicidade da contratação
43.	Quanto à questão relacionada à economicidade, a despeito de se ter considerado que a proposta da Works ajustada aos valores da CCT 2011/2012 estaria dentro da média dos orçamentos das outras empresas, deve-se deixar assente que havia sido ofertada proposta de menor valor para a prestação dos serviços, não havendo, em tese, razões para que viesse a ser desprezada.
44.	Além disso, não se está questionando os valores da contratação 22/2011, mas a concessão indevida de repactuação, sem adentrar de forma aprofundada à sua aderência aos preços praticados no mercado para o mesmo objeto.
Valor da repactuação dos serviços de suporte operacional especializado - nível II
44.	O arrazoado sobre o preço dos 'serviços de suporte operacional especializado - nível II' (peça 72, p. 6-7) buscou aplicar lógica relacionada aos itens de composição de custos unitários dos serviços, justificando que o maior valor desse item frente a outras propostas obtidas poderia ser compensado pelo menor preço ofertado para serviço de nível I, caracterizando a proposta da Works como a mais vantajosa globalmente.
45.	Além de o raciocínio não ser aplicável, uma vez que os dois serviços possuem formação de custos própria, o valor global do preço repactuado do contrato 22/2011 demonstrou-se, ainda, superior ao da média de preços pesquisada à época da repactuação de preços (peça 20, p. 4) . Ressalte-se, mais uma vez, que o preço contratado não é o objeto do questionamento desta Corte de Contas, mas sim a repactuação indevida.
Débito e direito à repactuação
45.	Impende destacar, novamente, que o débito imputado aos responsáveis nos presentes autos decorre da concessão indevida da repactuação dos valores do contrato 22/2011 e não da comparação da economicidade dos valores pagos pela execução dos serviços com os preços de mercado.
46.	Com relação ao direito à repactuação, invoca-se a análise realizada em tópicos precedentes desta instrução, em que se esclareceu que os contratos 7/2011 e 22/2011 não se encontravam atrelados, sendo independentes entre si. Logo, a solicitação de reajuste do primeiro não poderia ser automaticamente aplicável ao segundo.
47.	Apesar de relacionada à prorrogação contratual, o raciocínio da preclusão do direito se aplica às novas contratações, uma vez que, sabendo da vigência dos novos salários, a empresa pode decidir por manter os valores apresentados em sua proposta. 
48.	No caso, o aumento de custos com salários ofertados de forma desatualizada e equivocada na assinatura do contrato poderia ser absorvido, por exemplo, por uma redução na margem de lucro da empresa, ou mesmo, das despesas operacionais, a exemplo da proposta ofertada pela RDJ Assessoria e Gestão Empresarial, com valores inferiores ao da Works, já considerada a CCT atualizada para suporte operacional níveis I e II, não sendo automático o direito à repactuação para fins de recomposição salarial, devendo o erro, nesse caso, ter sido suportado pela empresa e não repassado à Administração (peça 72, p. 5) .
Ausência de dolo e presença da boa-fé
48.	De acordo com jurisprudência desta Corte, a responsabilidade dos jurisdicionados perante o TCU é de natureza subjetiva, caracterizada mediante a presença de culpa stricto sensu, sendo desnecessária a caracterização de conduta dolosa ou má-fé. 
49.	Desse modo, é suficiente a quantificação do dano, a identificação da conduta culposa, seja por imprudência, imperícia ou negligência, e a demonstração do nexo de causalidade entre a referida conduta e a irregularidade que ocasionou o dano ao erário.
50.	Nos termos analisados na instrução precedente (peça 20) e conforme o registrado na matriz de responsabilização à peça 19, os três elementos encontram-se devidamente caracterizados e individualizados, em relação a cada um dos agentes que deram causa ao débito verificado.
51.	Pelos elementos disponibilizados no processo, não se demonstrou a ocorrência de boa-fé, considerando a clara violação ao disposto no § 7º, art. 40, da Instrução Normativa (IN) 2/2008-SLTI/MP, cuja observância seria esperada do gestor médio, diligente, o que possibilita o imediato julgamento das contas dos gestores, nos termos do art. 202, § 6o, do RI/TCU.
52.	Com relação aos agentes ouvidos em audiência, verifica-se, da mesma forma, que as irregularidades identificadas (de que não decorreram débitos) tiveram origem nas condutas que lhes foram imputadas individualmente (matriz de responsabilização, peça 19) , de cujas responsabilidades não se desincumbiram. Conforme analisado nesta e na instrução precedente, não há que se falar que agiram com as precauções exigíveis de um homem médio, haja vista serem perceptíveis os erros constantes do processo em exame. 
b) Irregularidade: adoção do valor do contrato 7/2011 desatualizado, como base para a nova contratação emergencial, mesmo o órgão já tendo prévio conhecimento dos novos valores a serem repactuados (conforme pedido da Works recebido em 3/6/2011) , nos termos da Convenção Coletiva 2011/2012, o que garantiu que a Works tivesse, distorcidamente, a proposta mais vantajosa na efetivação do contrato 22/2011, ferindo a isonomia do procedimento e a seleção da proposta mais vantajosa, em desacordo com o previsto no art. 3° da Lei 8.666/1993.
b.1) Audiência do Sr. Francisco de Assis Nascimento, Coordenador de Compras e Licitações
Conduta: elaborou o mapa comparativo de preços e nele incluiu o preço desatualizado do contrato 7/2011, visto que o valor atualizado, conforme CCT 2011/2012, já era de conhecimento do órgão desde 3/6/2011, sendo dever do agente público verificar se os valores apresentados nas propostas condizem com as normas trabalhistas vigentes, e emitiu a Nota Técnica que atestou a vantajosidade econômica dos preços da Works frente ao ofertado pelas demais empresas.
Razões de justificativa (peça 59) 
53.	Um dos motivos utilizados pelo responsável para justificar as ocorrências relaciona-se à possível exiguidade de tempo (quatro dias) para a realização dos procedimentos da nova contratação emergencial. 
54.	A utilização da proposta de orçamento da Works para o contrato 7/2011 (emitida em 28/2/2011 e prévia à CCT 2011/2012) na elaboração do mapa de preços, nos termos alegados, ocorreu em virtude de ainda não se ter conhecimento da pretensão da empresa de solicitar a repactuação de seus valores relativamente ao contrato 22/2011.
55.	Relata que, apesar do conhecimento do órgão sobre a pretensão da empresa de repactuar os valores do contrato 7/2011, desde a entrega do pedido, em 3/6/2011, sua análise não se concluíra até a data de formalização do contrato 22/2011. Por esse motivo, avalia que os valores reajustados não deveriam ser considerados na pesquisa de valores, não havendo, tampouco, razão para que fossem apostas ressalvas quanto ao pedido da empresa.
Análise
56.	Sobre a questão da exiguidade de tempo, repete-se o exame realizado em tópicos anteriores desta instrução, em que se verificou que o argumento não se demonstrou apto a elidir as responsabilidades dos gestores.
57.	Do exposto pelo responsável, ratifica-se que o mapa de preços, o qual elaborou, utilizou como fonte de informação a proposta da empresa Works que subsidiou o contrato 7/2011, vigente por 180 dias a partir de 1o/3/2011.
58.	Entende-se que, em relação aos valores praticados nesse ajuste, pendia análise de pedido de repactuação, recebido pelo órgão em junho/2011, decorrente da nova convenção coletiva de trabalho, de abril/2011.
59.	Dessa forma, não se julga razoável que, em agosto/2011, quando da coleta de propostas para a celebração do contrato 22/2011, não se tenha promovido consulta à empresa acerca do seu interesse na manutenção dos preços pactuados no contrato anterior, mesmo sem reajuste, para a prestação dos mesmos serviços. Também não se mostra razoável utilizar para fins de prospecção do mercado, proposta desatualizada em relação aos salários estabelecidos pela CCT aplicável.
60.	Conforme o analisado na instrução precedente (peça 20) , previamente à celebração do contrato 22/2011, foram consideradas quatro propostas de preços. Todas indicavam utilização dos valores ajustados à CCT com data base de abril/2011, à exceção da proposta da empresa Works.
61.	Tal fato denotava que os preços adotados pela Works estavam defasados em relação aos dos demais proponentes, mesmo assim, nenhuma ressalva foi aposta aos autos. Neste ponto, pertinente reproduzir-se trecho extraído da instrução à peça 20, acerca das consequências da conduta:
18. A proposta mensal inicial da Works foi de R$ 1.248.273,80. Caso a proposta inicial da contratada incluísse a atualização pela CCT 2011/2012, a sua proposta mensal totalizaria R$ 1.403.112,53 (peça 17, p. 89) . Considerando-se esse valor, verifica-se que a proposta da Works para o contrato 22/2011 não era a de menor preço, pois a empresa RDJ Assessoria e Gestão Empresarial Ltda. apresentou valor mensal de R$ 1.332.206,92, item 12 desta instrução. 
19. A ausência de atualização dos preços foi o que permitiu que a proposta da Works fosse considerada a mais vantajosa. Dessa forma ela foi indevidamente beneficiada pelo MDS quando do ajuste inicial do contrato 22/2011. 
62.	Do exposto, considera-se que não foram apresentados elementos suficientes para afastar a responsabilidade do agente.
c) Irregularidade: confirmação indevida da vantajosidade econômica do item suporte operacional especializado II, quando o valor apresentado pela Works estava acima da média calculada entre as demais propostas, conforme disposto no mapa comparativo, o que violou o princípio da seleção da proposta mais vantajosa previsto no art. 40, § 2º, inciso I, da IN 2/2008:
c.1) Audiência da Sra. Pamella Guimarães Flores, coordenadora de contratos substituta
Conduta: concordou com o posicionamento da servidora Ana Paula e deu prosseguimento aos autos, sem realizar nenhuma ressalva quanto ao valor do item II do contrato 22/2011 a ser repactuado
Razões de justificativa (peças 73, 76 e 80) 
63.	A agente alega que não detinha competência regimental de analisar as planilhas de composição de custos e acrescenta que os atos praticados não estão sendo objeto de sindicância no órgão, tampouco de apuração pela Controladoria-Geral da União (CGU) ou de processo administrativo disciplinar (PAD) .
Análise
64.	A responsabilização da servidora decorreu do fato de ter concordado com o posicionamento da servidora Ana Paula, dando prosseguimento aos autos, sem realizar nenhuma ressalva quanto à ausência de economicidade do valor proposto no item II do contrato 22/2011 a ser repactuado. 
65.	O fato de a conduta não ter sido objeto de averiguação em outros processos não socorre a defesa, considerando-se que o TCU exerce sua jurisdição independentemente das demais instâncias, gozando de competências próprias, estatuídas pela Constituição Federal e por sua Lei Orgânica.
Sanções aplicáveis
66.	Do exposto, considerando-se que não foram apresentados elementos apto a afastar a responsabilidade dos gestores objeto das citações deve-se julgar suas contas irregulares, condenando-os ao pagamento do débito apurado nos autos e aplicando-lhes a multa prevista no art. 57 da Lei 8.443/1992.
67.	A rejeição das razões de justificativa dos gestores ouvidos em audiência, por sua vez, enseja a aplicação da multa do art. 58, inciso II, da Lei 8.443/1992.
CONCLUSÃO
68.	A partir dos elementos coligidos nesta TCE, apurou-se a ocorrência de débito, no valor histórico de R$ 252.279,45, em razão da concessão indevida de repactuação relativa ao contrato 22/2011, celebrado entre o MDS e a empresa Works Construção e Serviços Ltda. (itens 1-11 desta instrução) .
69.	Regularmente citados, os gestores apresentaram alegações de defesa, as quais, entretanto, não trouxeram elementos suficientes para afastar suas responsabilidades. Uma vez não verificada a boa-fé, com base nas informações constantes do processo, deve-se julgar suas contas irregulares, condenando-os ao ressarcimento do débito e à multa prevista no art. 57 da Lei 8.443/1992 (itens 12-66 desta instrução) .
70.	No que tange às irregularidades de que não decorreram débito, avaliadas as razões de justificativa apresentadas, considera-se que permanecem inalterados os fundamentos que ensejaram as audiências, motivo pelo qual se propõe a aplicação da multa do art. 58, inciso II, da Lei 8.443/1992 (itens 29-67 desta instrução) .
PROCESSOS CONEXOS
71.	TC Processo 029.385/2015-6: trata-se de auditoria de conformidade em objetos selecionados com base em modelo probabilístico de análise de dados, cujo objetivo era avaliar a regularidade dos procedimentos de contratação das empresas Works Construção e Serviços Ltda. e Call Tecnologia e Serviços Ltda. pelo Ministério do Desenvolvimento Social e Combate à Fome, atual Ministério do Desenvolvimento Social. No processo foi proferido o Acórdão 2214/2016-TCU-Plenário (Relator: Ministro Substituto Augusto Sherman) , que determinou a conversão do processo em tomada de contas especial para apurar os fatos, identificar os responsáveis e quantificar o dano decorrente da concessão indevida de repactuação do Contrato 22/2011, dando origem ao processo objeto da presente análise; e
72.	TC Processo 025.041/2016-9: tomada de contas especial autuada por determinação do Acórdão 2214/2016-TCU-Plenário para apurar os fatos, identificar os responsáveis e quantificar o dano decorrente da prorrogação do contrato 6/2011 sem a remoção do item 'aviso prévio trabalhado' após o primeiro ano da contratação. Foi realizada diligência ao MDS para averiguação dos fatos, cujas respostas encontram-se em análise nesta Secretaria. 
PROPOSTA DE ENCAMINHAMENTO
73.	Ante todo o exposto, submetem-se os autos à consideração superior, propondo:
	a) com fundamento nos arts. 1º, inciso I, 16, inciso III, alínea 'c', e 19, da Lei 8.443/1992, julgar irregulares as contas de Carlos Augusto Vaz Silva (CPF XXX.544.831-XX) , Jório Vieira Randal Pompeu (CPF XXX.610.313-XX) , Maurílio Costa dos Santos (CPF XXX.327.201-XX) e Works Construção & Serviços Ltda. (CNPJ 56.419.492/0001-09) , condenando-os, solidariamente, ao pagamento do débito no valor de R$ 252.279,45 (duzentos e cinquenta e dois mil, duzentos e setenta e nove reais e quarenta e cinco centavos) , na data de 18/1/2012, atualizado monetariamente e acrescido dos juros de mora devidos, calculado desde a data de ocorrência indicada até sua efetiva quitação, na forma da legislação vigente, fixando o prazo de 15 (quinze) dias, a contar do recebimento das notificações, para que seja comprovado, perante este Tribunal, o recolhimento da quantia ao Tesouro Nacional, nos termos do art. 23, inciso III, alínea 'a', da referida Lei, c/c o art. 214, inciso III, alínea 'a', do Regimento Interno do TCU;
	b)  com fundamento no art. 57 da Lei 8.443/1992, aplicar a Carlos Augusto Vaz Silva (CPF XXX.544.831-XX) , Jório Vieira Randal Pompeu (CPF XXX.610.313-XX) , Maurílio Costa dos Santos (CPF XXX.327.201-XX) e Works Construção & Serviços Ltda. a multa no prevista no art. 57 da Lei 8.443/1992, atualizada monetariamente desde a data do acórdão que vier a ser proferido até a do efetivo recolhimento, se for pago após o vencimento, na forma da legislação vigente, fixando o prazo de 15 (quinze) dias, a contar do recebimento das notificações, para que seja comprovado, perante este Tribunal, o recolhimento da quantia ao Tesouro Nacional, nos termos do art. 23, inciso III, alínea 'a', da referida Lei, c/c o art. 214, inciso III, alínea 'a', do Regimento Interno do TCU;
	c) rejeitar as razões de justificativa apresentadas por Francisco de Assis Nascimento (CPF XXX.914.851-XX) , Ana Paula Coelho Guimarães (CPF XXX.411.221-XX) e Pamella Guimarães Flores (CPF XXX.825.151-XX) , aplicando a esses responsáveis, individualmente, a multa prevista no art. 58, inciso II, da Lei 8.443/1992, fixando-lhes o prazo de 15 (quinze) dias, a contar das notificações, para que comprovem, perante o Tribunal (art. 214, III, 'a', do RI/TCU) , o recolhimento das dívidas ao Tesouro Nacional, atualizadas monetariamente desde a data do acórdão que vier a ser proferido até a data dos efetivos recolhimentos, se forem pagas após o vencimento, na forma da legislação em vigor;
	d) com fundamento no art. 26 da Lei 8.443/1992, autorizar o pagamento das importâncias devidas em até 36 (trinta e seis) parcelas mensais e consecutivas, fixando o prazo de 15 (quinze) dias, a contar do recebimento da notificação, para que seja comprovado, perante este Tribunal, o recolhimento da primeira parcela, e de 30 (trinta) dias, a contar da parcela anterior, para que seja comprovado o recolhimento das demais parcelas, devendo incidir sobre cada valor mensal os devidos acréscimos legais, na forma prevista na legislação vigente, além de alertar que a falta de comprovação do recolhimento de qualquer parcela importará no vencimento antecipado do saldo devedor, nos termos do art. 217 do Regimento Interno do TCU;
	e) com fundamento no art. 28 da Lei 8.443/1992, autorizar, desde logo, a cobrança judicial das dívidas, caso não atendidas as notificações;
	f) com fundamento no art. 16, § 3º, da Lei 8.443/1992, c/c art. 209, § 7º, do Regimento Interno do TCU, remeter cópia do inteiro teor da deliberação que vier a ser proferida à Procuradoria da República no Distrito Federal, para adoção das medidas que entender cabíveis;
	g) comunicar o inteiro teor da decisão que vier a ser adotada ao Ministério do Desenvolvimento Social e aos responsáveis."
2.	Estando o processo aguardando o pronunciamento do MP/TCU, a Advocacia Geral da União (AGU) protocolizou neste Tribunal, a título de complementação das defesas apresentadas neste processo, as peças 84 a 86. Dessa forma, acolhendo proposta daquele Parquet, por meio do despacho à peça 88, determinei, excepcionalmente, o retorno dos autos à Selog para o exame desses novos elementos. Ao mesmo tempo, solicitei à unidade técnica manifestação quanto à legalidade da defesa dos responsáveis por parte da AGU.
3.	A partir da análise dessa defesa complementar, foi elaborada a instrução à peça 92 no âmbito da Selog, transcrita a seguir, a qual teve a aprovação dos dirigentes daquela unidade técnica.
INTRODUÇÃO
1.	Trata-se de tomada de contas especial (TCE) instaurada por força de determinação do Acórdão 2214/2016-TCU-Plenário (Relator: Ministro Substituto Augusto Sherman) , em decorrência de irregularidades identificadas no contrato 22/2011, firmado entre o Ministério do Desenvolvimento Social e Combate à Fome, atual Ministério do Desenvolvimento Social (MDS) , e a empresa Works Construção & Serviços Ltda., que tinha por objeto a prestação de serviços de suporte operacional especializado por sessenta dias, com valor global de R$ 2.496.547,60. 
HISTÓRICO
2.	O Acórdão 2214/2016-TCU-Plenário, acima mencionado, foi proferido em processo de auditoria de conformidade (Fiscalização de Orientação Centralizada - FOC) , tendo como objetivo avaliar a regularidade dos procedimentos de contratação das empresas Works Construção & Serviços Ltda. e Call Tecnologia e Serviços Ltda. pelo então Ministério do Desenvolvimento Social e Combate à Fome (MDS) .
3.	Em análise do contrato emergencial 22/2011, celebrado com a empresa Works, constatou-se a concessão de repactuação de preços irregular, da qual teria decorrido dano ao erário. Avaliou-se, também, que a proposta contratada, em valores atualizados, não teria sido a mais econômica entre as consultadas na fase de pesquisa de preços.
4.	Diante desses fatos, determinou-se a conversão daquela fiscalização em processo de TCE, para fins de apurar os fatos, identificar os responsáveis e quantificar o dano referenciado.
5.	A partir de então, a Selog realizou diligência junto ao MDS, com o intuito de obter informações necessárias para subsidiar os exames requeridos (peças 4-7) . De posse dos elementos apresentados pelo órgão, avaliou as condutas dos responsáveis das quais decorreram as irregularidades em questão, apurou o dano ao erário, propondo a realização de citações e oitivas, nos termos que se seguem (peça 20) :
50.1. realizar, nos termos dos arts. 10, § 1º, e 12, inciso II, da Lei 8.443/1992 c/c o art. 202, inciso II, do Regimento Interno/TCU, a citação solidária dos responsáveis a seguir identificados, para que, no prazo de quinze dias, apresentem alegações de defesa, ou recolham a quantia devida aos cofres do Tesouro Nacional, em razão da concessão indevida de repactuação, visto que foi firmado o contrato 22/2011 sem os reajustes provenientes de Convenção Coletiva 2011/2012, vigente à época. Os acréscimos decorrentes de convenção quando não pleiteados antes da efetivação do novo pacto são objeto de preclusão lógica, nos termos do Acórdão 1828/2008-TCU-Plenário. Essa irregularidade gerou dano ao erário no montante de R$ 252.279,45, a contar da data de seu desembolso, 18/1/2012:
a) Sr. Carlos Augusto Vaz Silva, CPF XXX.544.831-XX, servidor da Divisão de Elaboração e Registros Contratuais - por ter incluído indevidamente, no processo de reajuste do contrato 22/2011, solicitação de repactuação da Works referente ao Contrato 7/2011 e, com base nesse pedido, sugerir o prosseguimento dos autos para atendimento às demais disposições do parecer jurídico da Conjur;
b) Sr. Jório Vieira Randal Pompeu, CPF XXX.610.313-XX, Coordenador de Contratos - por estar de acordo com a Dierc quanto à inclusão indevida de solicitação de repactuação da Works de 31/5/2011, referente ao Contrato 7/2011, e dar prosseguimento aos autos;
c) Sr. Maurílio Costa dos Santos, CPF XXX.327.201-XX, Coordenador Geral de Licitações e Ordenador de Despesas - por estar de acordo com a inclusão indevida de solicitação de repactuação da Works de 31/5/2011, referente ao Contrato 7/2011, dar prosseguimento aos autos solicitando o atendimento das demais disposições do parecer jurídico, por autorizar a realização da despesa referente à repactuação do contrato 22/2011; e
d) Empresa Works Construção e Serviços Ltda., CNPJ 56.419.492/0001-09, por ter aceitado o contrato 22/2011, assinado em 29/8/2011, com preço defasado e sem nenhuma ressalva, mesmo já tendo conhecimento da Convenção Coletiva 2011/2012, conforme pedido de repactuação ao contrato 7/2011 de 31/5/2011 e, posteriormente, ter solicitado indevidamente a repactuação do contrato 22/2011.
50.2. realizar, nos termos do art. 43, II, da Lei 8.443/1992 c/c art. 250, IV, do Regimento Interno/TCU, a audiência dos responsáveis abaixo identificados, para que, no prazo de quinze dias, apresentem suas razões de justificativas em relação às seguintes irregularidades:
50.2.1. adoção do valor do Contrato 7/2011 desatualizado, como base para a nova contratação emergencial, mesmo o órgão já tendo prévio conhecimento dos novos valores a serem repactuados (conforme pedido da Works recebido em 3/6/2011) nos termos da Convenção Coletiva 2011/2012 e sendo dever do agente público verificar se os valores apresentados nas propostas condizem com as normas trabalhistas vigentes, o que garantiu que a Works tivesse, distorcidamente, a proposta mais vantajosa na efetivação do contrato 22/2011, e, com isso, feriu a isonomia do procedimento e a seleção da proposta mais vantajosa, em desacordo com o previsto no art. 3° da Lei 8.666/1993:
a) Sr. Francisco de Assis Nascimento, CPF XXX.914.851-XX, Coordenador de Compras e Licitações, por ter elaborado o mapa comparativo de preços e nele ter incluído o preço desatualizado do Contrato 7/2011, visto que o valor atualizado conforme CCT 2011/2012 já era de conhecimento do órgão desde 3/6/2011 e que é dever do agente público verificar se os valores apresentados nas propostas condizem com as normas trabalhistas vigentes, e ter emitido a Nota Técnica que atestou a vantajosidade econômica dos preços da Works frente ao ofertado pelas demais empresas. Esse fato culminou no ajuste com a Works, contrato 22/2011.
49.2.2. confirmação indevida da vantajosidade econômica do item suporte operacional especializado II, quando o valor apresentado pela Works estava acima da média calculada entre as demais propostas, conforme disposto no mapa comparativo, o que violou o princípio da seleção da proposta mais vantajosa previsto no art. 40, §2º, inciso I, da IN 2/2008:
a) Sra. Ana Paula Coelho Guimarães, CPF XXX.411.221-XX, servidora da Coordenação de Contratos - por, após ter realizado a pesquisa de preços para subsidiar a repactuação do Contrato 22/2011, atestar indevidamente que os preços eram vantajosos para a Administração, sendo que o item II do contrato apresentava valor unitário acima da média calculada pelo órgão; e
b) Sra. Pamella Guimarães Flores, CPF XXX.825.151-XX, Coordenadora de Contratos substituta - por ter concordado com o posicionamento da servidora Ana Paula e ter dado prosseguimento aos autos, sem realizar nenhuma ressalva quanto ao valor do item II do Contrato 22/2011 a ser repactuado.
6.	Em nova instrução (peça 81) , esta Unidade Técnica avaliou as alegações de defesa trazidas aos autos, as quais, entretanto, não trouxeram elementos suficientes para afastar a responsabilidade dos gestores. Uma vez não verificada a boa-fé dos responsáveis, com base nas informações constantes do processo, propôs-se julgar suas contas irregulares, condenando-os ao ressarcimento do débito e à multa prevista no art. 57 da Lei 8.443/1992. 
7.	No que tange às irregularidades que não resultaram em débito, concluiu-se pela rejeição das razões de justificativa juntadas, ensejando a proposta de aplicação da multa do art. 58, II, da Lei 8.443/1992 (peça 81) .
8.	Em seu parecer, o Ministério Público junto ao TCU relatou que, estando o processo sob sua análise, a Advocacia-Geral da União (AGU) , representando os responsáveis, fez chegar aos autos as peças 84 a 86 com o objetivo de 'complementar as razões de justificativa apresentadas'. Encaminhou, assim, os autos ao relator do processo, para que, no exercício das atribuições que lhe confere o artigo 11 da Lei 8.443/1992, decidisse sobre o retorno do processo à Selog, para o exame dos novos elementos (peça 87) . 
9.	O relator determinou, excepcionalmente, o retorno dos autos à Selog para análise, não obstante o previsto no art. 160 do Regimento Interno do TCU, que estabelece como prazo limite para juntada de documentos novos o término da etapa de instrução. Verificou, ainda, a necessidade de manifestação quanto à legalidade da defesa dos responsáveis por parte da AGU (peça 88) .
10.	Esta instrução, dessa forma, volta-se ao atendimento da determinação supra, examinando a petição à peça 84 e seus anexos (peças 85-86) . 
EXAME TÉCNICO
Legalidade da defesa dos responsáveis por parte da AGU
11.	Preliminarmente, avalia-se a legitimidade da promoção da defesa dos responsáveis pela AGU.
12.	A representação extrajudicial de agentes públicos por aquele órgão tem se demonstrado reincidente no Tribunal, a exemplo do ocorrido nos processos TC Processo 025.041/2016-9 e TC Processo 034.292/2016-0, e suscita debates, em vista da possibilidade de ocorrerem conflitos na defesa do interesse público.
13.	É consabido que, nos termos do art. 131 da Constituição Federal (CF/88) e do art. 1o de sua Lei Orgânica (Lei Complementar 73/1993) , a Advocacia-Geral da União é a instituição que, diretamente ou através de órgão vinculado, representa a União, judicial e extrajudicialmente.
14.	Em regulamentação do dispositivo constitucional, foi editado o Decreto 7.153/2010, o qual trata especificamente da defesa de agentes públicos perante o TCU. Em seu art. 1o, § 3o, a norma circunscreve as circunstâncias que ensejam essa atuação:
	a) atos praticados no exercício de suas atribuições constitucionais, legais ou regulamentares, no interesse público, especialmente da União e de suas entidades da administração indireta; e 
	b) atos praticados em observância dos princípios elencados no caput do art. 37 da Constituição.
15.	Sobre o tema, a AGU publicou cartilha (Representação de Agentes Públicos pela Advocacia-Geral da União - Brasília, 2014) , na qual se esclarece que o deferimento do pedido de representação demanda a prévia análise quanto à verossimilhança das alegações, a fim de 'prevenir situações em que o servidor acionado, que tenha contra si acusações de prática de atos ilegítimos, venha a ter a prática de tais atos indevidamente legitimada pela assunção de sua defesa pela AGU'. 
16.	Nas palavras utilizadas na mencionada cartilha, demonstrada a ilegitimidade do ato contestado, por obrigação constitucional e legal, caberá à AGU resguardar o interesse público, inclusive revogando a autorização de representação anteriormente deferida.
17.	Assim, resta assente que, para que eventual pedido de representação extrajudicial se legitime, especial atenção deve se voltar à demonstração de que o ato impugnado foi praticado para atender ao interesse público. 
18.	No presente processo, deve-se reconhecer que a atuação do TCU com vistas à reparação de dano causado ao Erário e à correspondente aplicação de sanções a agentes que operaram ao largo da legalidade e de sólida jurisprudência fixada sobre a matéria, encontra plena convergência com a defesa do interesse público. As condutas dos gestores responsabilizados representam, pois, atos ilegítimos, destoando do interesse público e dos princípios do art. 37, caput, da CF/88. 
19.	Pertinente à matéria, o Superior Tribunal de Justiça (STJ) , no julgamento de Agravo Regimental no Recurso Especial 681.571, apesar de consolidar o entendimento no sentido de que seria legítima a defesa dos gestores por advogados públicos no caso em que a defesa pessoal confunde-se com a defesa do órgão ao qual o advogado encontra-se vinculado, entendeu, no caso concreto, que a atuação seria ilegítima, diante da existência de conflito entre o interesse público e a matéria objeto de defesa:
PROCESSUAL CIVIL - ADMINISTRATIVO - DISSÍDIO JURISPRUDENCIAL CONFIGURADO - CONHECIMENTO PARCIAL DO RECURSO ESPECIAL - CONTRATAÇÃO DE ADVOGADO PRIVADO PARA DEFESA DE PREFEITO EM AÇÃO CIVIL PÚBLICA - ATO DE IMPROBIDADE. 1. Merece ser conhecido o recurso especial, se devidamente configurado o dissídio jurisprudencial alegado pelo recorrente. 2. Se há para o Estado interesse em defender seus agentes políticos, quando agem como tal, cabe a defesa ao corpo de advogados do Estado, ou contratado às suas custas. 3. Entretanto, quando se tratar da defesa de um ato pessoal do agente político, voltado contra o órgão público, não se pode admitir que, por conta do órgão público, corram as despesas com a contratação de advogado. Seria mais que uma demasia, constituindo-se em ato imoral e arbitrário. 4. Agravo regimental parcialmente provido, para conhecer em parte do recurso especial.5. Recurso especial improvido. (AgRg no REsp 681.571/GO, Rel. Ministra ELIANA CALMON, SEGUNDA TURMA, julgado em 06/06/2006, DJ 29/06/2006, p. 176) 
20.	A Jurisprudência do TCU também segue esse entendimento:
	a) mediante o Acórdão 545/2015-TCU-Plenário (Relator: Ministro Raimundo Carreiro) , o Tribunal entendeu que advogado de entidade pública não pode atuar na defesa de seus gestores e dirigentes quando estes, desobedecendo normas internas ou legislação em vigor, praticam atos contrários aos interesses da instituição;
	b) por intermédio do Acórdão 35/2000-TCU-Plenário (Relator: Ministro Guilherme Palmeira) , o Tribunal determinou ao Banco do Brasil que se abstivesse de utilizar os serviços advocatícios de seu corpo técnico (mesmo advogados contratados) para defender ex-dirigentes da entidade em processos administrativos ou judiciais, quando comprovado que os atos praticados foram manifestamente ilegais ou contrários aos interesses do Banco';
	c) no Acórdão 1783/2008-TCU-Segunda Câmara (Relator: Ministro André Luiz) , o Tribunal decidiu determinar ao Confea que adotasse providências com vistas a modificar seu Regimento Interno, de forma a 'limitar o assessoramento jurídico prestado às custas do Confea aos membros de seu colegiado às ocasiões em que estiverem em questão interesses inerentes à autarquia como ente integrante da administração pública'; e
	d) mediante o Acórdão 2629/2010-TCU-Segunda Câmara (Relator: Ministro José Jorge) , o Relator entendeu, em seu voto, que, apesar de o contrato firmado com um escritório de advocacia estabelecer a 'possibilidade de defesa de diretor da Companhia, tal situação só seria admitida quando efetivamente presente o interesse da CEPISA na causa. No entanto, compulsando-se o teor do mencionado Acórdão 364/2003-TCU-Plenário, vê-se que a defesa patrocinada, embora em nome da entidade, tinha claro o intuito de descaracterizar as irregularidades em benefício direto da responsável, e não insurgir-se contra eventual sucumbência da entidade'.
21.	Por essa razão, pondera-se que, diante do conflito relacionado à atuação de dois órgãos constitucionais, os quais, de igual maneira, têm a função última de zelar pelos interesses da União, delineia-se situação que demandaria revogação da autorização de representação extrajudicial deferida, uma vez extrapolados os limites expressamente previstos no art. 1o, § 3o, do Decreto 7.153/2010.
22.	Cabível, portanto, que se cientifique a Consultoria Jurídica junto ao Ministério do Desenvolvimento Social da ocorrência, para adoção das medidas cabíveis. A defesa já apresentada, todavia, em homenagem ao princípio da ampla defesa e da verdade processual que regem os processos de controle externo, será recebida e devidamente processada.
23.	Superada a preliminar, passa-se, à análise das questões de mérito.
Novos elementos (peças 84-86) 
24.	A petição apresentada, inicialmente, relata que, após a rescisão do ajuste, que ocorrera em 29/10/2011, ante a conclusão do pregão eletrônico (PE) 13/2011, o qual teve por vencedora a empresa Spot Representações e Serviços Ltda., foi firmado novo contrato com o mesmo objeto do 22/2011, sendo que por valor superior. 
25.	Aponta que, pelo Termo de Conciliação Judicial celebrado com o Ministério Público do Trabalho, foi reconhecida a essencialidade do serviço de suporte operacional I e II, tendo o MDS sido autorizado a contratar, enquanto não concluído processo seletivo para a carreira de Desenvolvimento de Políticas Públicas Sociais, os seguintes postos e quantitativos: Serviço de Suporte Operacional Especializado - Nível I, no total de 49 postos;  Serviço de Suporte Operacional Especializado - Nível II, no total de 67 postos.
26.	Segundo se informa, o PE 13/2011 teria se limitado a esses quantitativos e o contrato dele decorrente teria duração de, aproximadamente, oito meses, ou até o ingresso de servidores mediante concurso público. 
27.	Defende que o valor pago à empresa Works Construções e Serviços no contrato 22/2011, mesmo após a repactuação concedida, teria sido inferior ao obtido no PE 13/2011, o que demonstraria que o primeiro se encontrava compatível com o praticado no mercado à época. 
Análise
28.	Conforme historiado em instrução precedente (peça 20) , o contrato 22/2011 foi firmado em 29/8/2011 com vigência de sessenta dias, mediante dispensa de licitação, no valor total de R$ 2.496.547,60. Em 19/10/2011, foi solicitada, pela Works, a repactuação contratual com base na Convenção Coletiva de Trabalho (CCT) 2011/2012 do Ministério do Trabalho e Emprego, atual Ministério do Trabalho, registrada em 11/5/2011. O pedido foi aceito e o cálculo do valor retroagiu ao início da contratação, perfazendo custo total adicional de R$ 252.279,45. 
29.	A proposta comercial apresentada para a contratação havia utilizado por base a CCT 2010/2011, embora já vigente a convenção de 2011/2012. Na assinatura do contrato, a empresa aceitou os preços estipulados e não efetuou nenhuma ressalva, conforme o processo 71000.067366/2011-78 do MDS (peças 16 e 17) . O valor adotado foi o mesmo do contrato anterior, 7/2011, também pactuado com a Works. 
30.	Nos termos do apurado neste processo (peça 20) , caso a proposta da empresa houvesse sido ajustada à CCT vigente à época da assinatura do contrato, o valor contratado não teria sido o mais vantajoso para a Administração, comparado às demais propostas comerciais obtidas para subsidiar a contratação emergencial. Assim, a manutenção dos preços do contrato anterior foi determinante para que a empresa tivesse obtido êxito na nova contratação.
31.	Após essas breves considerações, é necessário observar que os argumentos adicionais apresentados pelos defendentes se limitam a apontar que o contrato 22/2011 teria se demonstrado mais econômico em relação ao que veio a ser celebrado em seguida, decorrente do pregão eletrônico (PE) 13/2011 (contrato 31/2011 - peça 86) . 
32.	Nada obstante, constata-se que essa afirmação não é procedente, uma vez que a proposta vencedora da licitação em referência apresentou valor mensal de R$ 1.290.694,00 (valor global de R$ 12.906.939,97 para dez meses - peças 89-90) , inferior, portanto, ao do contrato 22/2011, de R$ 1.403.112,44 por mês (valor mensal reajustado - peça 17, p. 89) .
33.	Verifica-se que o equívoco na avaliação da defesa decorreu do fato de ter considerado que o quantitativo de meses de prestação dos serviços fixado na nova licitação foi de oito, e não de dez meses (conforme indicado na ata à peça 89) , o que a levou ao cálculo do preço de R$ 1.613.367,50 por mês, este sim superior ao anteriormente contratado. Para dirimir eventuais dúvidas quanto ao prazo a que deveriam se referir as propostas, consta do processo do PE 13/2011 esclarecimento prestado pelo pregoeiro, ratificando essa informação (peça 91) . 
34.	Alerta-se que, embora esteja indicado no contrato 31/2011, decorrente do PE 13/2011, que a prestação de serviços se daria por oito meses (vigência desde a assinatura - out/11 - até junho/2012 - peça 86) , a licitação que o originou referiu-se a dez meses, assim como as propostas de preço nela apresentadas. Além disso, consta do contrato que sua vigência poderia ser abreviada pela finalização de concurso público para ingresso de servidores públicos nos quadros do órgão, levando à incerteza quanto ao período de execução e, por conseguinte, quanto ao valor global, de fato, despendido na contratação.
35.	De se considerar, ademais, que os pagamentos, na nova contratação, não se vincularam diretamente ao valor global nela indicado, uma vez que ocorreriam de acordo com o número de postos de trabalho demandados no mês. Conforme os registros do Portal da Transparência, no período inicial do contrato, os pagamentos não atingiram o montante mensal da proposta vencedora do PE 13/2011 (R$ 1.290.694,00) . Foram pagos pelos serviços prestados em outubro/2011 (25 a 31/10/2011) , R$ 214.819,83; por novembro/2011, R$ 1.063.650,06; pelo mês de dezembro/2011, R$ 1.123.239,36; por janeiro/2012, R$ 1.154.542,57; por fevereiro/2012, R$ 1.204.289,85; por março/2012, R$ 1.192.813,83; por abril/2012, R$ 1.202.450,95; por maio/2012, R$ 1.211.524,46; e por junho/2012, R$ 1.210.810,50.
36.	Outrossim, não se pode deixar de reforçar que a proposta apresentada pela empresa Works, subsidiando sua contratação, apenas se demonstrou vantajosa em relação às demais por não ter sido reajustada à CCT vigente à época, conforme examinado a instrução à peça 81:
18. A proposta mensal inicial da Works foi de R$ 1.248.273,80. Caso a proposta inicial da contratada incluísse a atualização pela CCT 2011/2012, a sua proposta mensal totalizaria R$ 1.403.112,53 (peça 17, p. 89) . Considerando-se esse valor, verifica-se que a proposta da Works para o contrato 22/2011 não era a de menor preço, pois a empresa RDJ Assessoria e Gestão Empresarial Ltda. apresentou valor mensal de R$ 1.332.206,92, item 12 desta instrução. 
19. A ausência de atualização dos preços foi o que permitiu que a proposta da Works fosse considerada a mais vantajosa. Dessa forma ela foi indevidamente beneficiada pelo MDS quando do ajuste inicial do contrato 22/2011. 
37.	Retomam-se, também, as considerações expendidas na instrução precedente (peça 81) , quanto à economicidade da contratação, tendo sido firmado que a irregularidade sob exame não se correlacionava à aderência dos valores do contrato 22/2011 aos preços de mercado em si, mas à concessão indevida de repactuação. 
38.	Pelo exposto, rejeitam-se os argumentos trazidos no 'complemento às razões de justificativa' e consideram-se mantidos os fundamentos que ensejaram as conclusões e a proposta de encaminhamento levadas a efeito pela Selog na instrução precedente (peça 81) .
CONCLUSÃO
39.	Em atendimento à determinação do Relator (peça 88) , avaliou-se petição de autoria da AGU, representando os agentes responsabilizados nesta TCE, com o objetivo de 'complementar as razões de justificativa apresentadas'. Examina-se, adicionalmente, a legalidade da representação extrajudicial constituída (itens 1-10 desta instrução) .
40.	Preliminarmente, verificou-se que a defesa promovida pela Consultoria Jurídica junto ao MDS não se encontra em compasso com o previsto no Decreto 7.153/2010, uma vez que as condutas dos gestores configuram atos ilegítimos, destoando do interesse público e dos princípios do art. 37, caput, da CF/88 (itens 11-21 desta instrução) .
41.	Em homenagem ao princípio da ampla defesa e da verdade material que regem os processos de controle externo, propõe-se que a petição recebida seja devidamente processada, sem prejuízo de que se expeça ciência à Consultoria Jurídica junto ao Ministério do Desenvolvimento Social quanto à ocorrência para adoção das medidas cabíveis (item 22 desta instrução) .
42.	Quanto ao mérito, examinou-se que as alegações complementares não se demonstraram procedentes, motivo pelo qual se propõe a manutenção do encaminhamento inserto na instrução à peça 81 (itens 23-38 desta instrução) .
PROCESSOS CONEXOS
43.	TC Processo 029.385/2015-6: trata-se de auditoria de conformidade em objetos selecionados com base em modelo probabilístico de análise de dados, cujo objetivo era avaliar a regularidade dos procedimentos de contratação das empresas Works Construção e Serviços Ltda. e Call Tecnologia e Serviços Ltda. pelo Ministério do Desenvolvimento Social e Combate à Fome, atual Ministério do Desenvolvimento Social. No processo foi proferido o Acórdão 2214/2016-TCU-Plenário (Relator: Ministro Substituto Augusto Sherman) , que determinou a conversão do processo em tomada de contas especial para apurar os fatos, identificar os responsáveis e quantificar o dano decorrente da concessão indevida de repactuação do Contrato 22/2011, dando origem ao processo objeto da presente análise; e
44.	TC Processo 025.041/2016-9: tomada de contas especial autuada por determinação do Acórdão 2214/2016-TCU-Plenário para apurar os fatos, identificar os responsáveis e quantificar o dano decorrente da prorrogação do contrato 6/2011 sem a remoção do item 'aviso prévio trabalhado' após o primeiro ano da contratação. Foi realizada diligência ao MDS para averiguação dos fatos, cuja análise encontra-se pendente de apreciação conclusiva pelo TCU. 
PROPOSTA DE ENCAMINHAMENTO
45.	Ante todo o exposto, submetem-se os autos à consideração superior, propondo:
	a) rejeitar os argumentos trazidos nos documentos às peças 84-86, mantendo-se inalterados os fundamentos que ensejaram a proposta de encaminhamento levada a efeito pela Selog na instrução à peça 81, nos seguintes termos:
a) com fundamento nos arts. 1º, inciso I, 16, inciso III, alínea 'c', e 19, da Lei 8.443/1992, julgar irregulares as contas de Carlos Augusto Vaz Silva (CPF XXX.544.831-XX) , Jório Vieira Randal Pompeu (CPF XXX.610.313-XX) , Maurílio Costa dos Santos (CPF XXX.327.201-XX) e Works Construção & Serviços Ltda. (CNPJ 56.419.492/0001-09) , condenando-os, solidariamente, ao pagamento do débito no valor de R$ 252.279,45 (duzentos e cinquenta e dois mil, duzentos e setenta e nove reais e quarenta e cinco centavos) , na data de 18/1/2012, atualizado monetariamente e acrescido dos juros de mora devidos, calculado desde a data de ocorrência indicada até sua efetiva quitação, na forma da legislação vigente, fixando o prazo de 15 (quinze) dias, a contar do recebimento das notificações, para que seja comprovado, perante este Tribunal, o recolhimento da quantia ao Tesouro Nacional, nos termos do art. 23, inciso III, alínea 'a', da referida Lei, c/c o art. 214, inciso III, alínea 'a', do Regimento Interno do TCU;
b)  com fundamento no art. 57 da Lei 8.443/1992, aplicar a Carlos Augusto Vaz Silva (CPF XXX.544.831-XX) , Jório Vieira Randal Pompeu (CPF XXX.610.313-XX) , Maurílio Costa dos Santos (CPF XXX.327.201-XX) e Works Construção & Serviços Ltda. a multa no prevista no art. 57 da Lei 8.443/1992, atualizada monetariamente desde a data do acórdão que vier a ser proferido até a do efetivo recolhimento, se for pago após o vencimento, na forma da legislação vigente, fixando o prazo de 15 (quinze) dias, a contar do recebimento das notificações, para que seja comprovado, perante este Tribunal, o recolhimento da quantia ao Tesouro Nacional, nos termos do art. 23, inciso III, alínea 'a', da referida Lei, c/c o art. 214, inciso III, alínea 'a', do Regimento Interno do TCU;
c) rejeitar as razões de justificativa apresentadas por Francisco de Assis Nascimento (CPF XXX.914.851-XX) , Ana Paula Coelho Guimarães (CPF XXX.411.221-XX) e Pamella Guimarães Flores (CPF XXX.825.151-XX) , aplicando a esses responsáveis, individualmente, a multa prevista no art. 58, inciso II, da Lei 8.443/1992, fixando-lhes o prazo de 15 (quinze) dias, a contar das notificações, para que comprovem, perante o Tribunal (art. 214, III, 'a', do RI/TCU) , o recolhimento das dívidas ao Tesouro Nacional, atualizadas monetariamente desde a data do acórdão que vier a ser proferido até a data dos efetivos recolhimentos, se forem pagas após o vencimento, na forma da legislação em vigor;
e) com fundamento no art. 26 da Lei 8.443/1992, autorizar o pagamento das importâncias devidas em até 36 (trinta e seis) parcelas mensais e consecutivas, fixando o prazo de 15 (quinze) dias, a contar do recebimento da notificação, para que seja comprovado, perante este Tribunal, o recolhimento da primeira parcela, e de 30 (trinta) dias, a contar da parcela anterior, para que seja comprovado o recolhimento das demais parcelas, devendo incidir sobre cada valor mensal os devidos acréscimos legais, na forma prevista na legislação vigente, além de alertar que a falta de comprovação do recolhimento de qualquer parcela importará no vencimento antecipado do saldo devedor, nos termos do art. 217 do Regimento Interno do TCU;
f) com fundamento no art. 28 da Lei 8.443/1992, autorizar, desde logo, a cobrança judicial das dívidas, caso não atendidas as notificações;
g) com fundamento no art. 16, § 3º, da Lei 8.443/1992, c/c art. 209, § 7º, do Regimento Interno do TCU, remeter cópia do inteiro teor da deliberação que vier a ser proferida à Procuradoria da República no Distrito Federal, para adoção das medidas que entender cabíveis;
	h) dar ciência à Consultoria Jurídica junto ao Ministério do Desenvolvimento Social, para a adoção das providências pertinentes, acerca de impropriedade verificada na promoção da representação extrajudicial de agentes públicos nestes autos, uma vez extrapolados os limites expressamente previstos no art. 1o, § 3o, do Decreto 7.153/2010, situação que enseja a revogação da autorização de representação deferida, conforme a cartilha Representação de Agentes Públicos elaborada pela Advocacia-Geral da União (Brasília, 2014) , e em consonância com a jurisprudência do TCU (Acórdão 35/2000-TCU-Plenário, Acórdão 35/2000-TCU-Plenário e 1.783/2008-TCU-2ª Câmara) , alertando-a quanto à possibilidade de o Tribunal passar a não reconhecer, no caso concreto, a sua legitimidade em defesa dos responsáveis;
	i)	comunicar a decisão que vier a ser proferida aos responsáveis, ao Ministério do Desenvolvimento Social e à Consultoria Jurídica junto a esse órgão, destacando que o relatório e o voto que a fundamentarem podem ser acessados por meio do endereço eletrônico www.tcu.gov.br/acordaos e que, caso tenham interesse, o Tribunal pode encaminhar-lhes cópia desses documentos sem quaisquer custos."
4.	O Ministério Público junto ao TCU, representado pelo Subprocurador-Geral Lucas Rocha Furtado, em parecer à peça 96, manifesta concordância com a unidade técnica.
	É o relatório.

Fausto Domingos Nascimento Neto (OAB/SP 314.142), representando Works Construção e Serviços Ltda.; Vanessa Mazali Bertuci, Advogada da União, e outros, representando Ana Paula Coelho Guimarães, Jório Vieira Randal Pompeu e Maurílio Costa dos Santos; Geraldine Lemos Torres, Advogada da União, e outros, representando Pamella Guimarães Flores.

Subprocurador-Geral Lucas Rocha Furtado.

Tomada de contas especial convertida a partir de processo de auditoria de conformidade, por determinação do Acórdão 2214/2016-TCU-Plenário. Repactuação irregular de contrato. Dano ao erário. Citações. Audiências. Rejeição das alegações de defesa. Rejeição das razões de justificativa apresentadas por dois responsáveis e acolhimento para um dos responsáveis. Não reconhecimento da boa-fé. Contas irregulares. Débito. Multa. Solicitação de autorização para pagamento parcelado do débito. Autorização do parcelamento.

TOMADA DE CONTAS ESPECIAL (TCE)

Trata-se de tomada de contas especial convertida a partir de processo de auditoria de conformidade, por força de determinação do Acórdão 2214/2016-TCU-Plenário, em decorrência de irregularidades identificadas no contrato emergencial 22/2011, firmado entre o Ministério do Desenvolvimento Social e Combate à Fome, atual Ministério do Desenvolvimento Social (MDS) , e a empresa Works Construção & Serviços Ltda., que tinha por objeto a prestação de serviços de suporte operacional especializado por sessenta dias.
2.	A irregularidade que ensejou esta TCE diz respeito a concessão de repactuação de preços irregular do contrato 22/2011, da qual teriam decorrido dano ao erário no valor de R$ 252.279,45. Os fatos que consubstanciaram essa irregularidade estão resumidos no seguinte excerto da instrução da Selog à peça 81:
"8.	Conforme historiado em instrução precedente (peça 20) , o contrato 22/2011 foi firmado em 29/8/2011 com vigência de sessenta dias, mediante dispensa de licitação, com valor total de R$ 2.496.547,60. Em 19/10/2011 foi solicitada, pela Works, a repactuação contratual com base na Convenção Coletiva de Trabalho (CCT) 2011/2012 do Ministério do Trabalho e Emprego, atual Ministério do Trabalho, registrada em 11/5/2011. O pedido de repactuação foi aceito e o cálculo do valor retroagiu ao início da contratação. O reajuste teve um custo total de R$ 252.279,45. 
9.	A proposta comercial apresentada pela contratada havia utilizado por base a CCT 2010/2011, embora já vigente a convenção de 2011/2012. Na assinatura do contrato, a empresa aceitou os preços estipulados e não efetuou nenhuma ressalva, conforme os autos 71000.067366/2011-78 (peças 16 e 17) . O valor adotado foi o mesmo do contrato anterior, 7/2011, também pactuado com a Works para a execução do objeto. 
10.	Nos termos do apurado neste processo (peça 20) , caso a proposta dessa empresa houvesse sido ajustada à CCT vigente à época da assinatura do contrato, o valor contratado não teria sido o mais vantajoso para a Administração, comparado às demais propostas comerciais obtidas para subsidiar a contratação emergencial. Assim, a manutenção dos preços do contrato anterior foi determinante para que a empresa tivesse êxito na nova contratação."
3.	A partir das informações obtidas pela Selog em resposta a diligência ao MDS para obtenção de informações necessárias à identificação dos responsáveis e avaliação das suas condutas no cometimento da irregularidade, aquela unidade técnica promoveu a citação solidária dos seguintes responsáveis:
	a) Carlos Augusto Vaz Silva, CPF 698.544.831-34, servidor da Divisão de Elaboração e Registros Contratuais - por ter incluído indevidamente, no processo de reajuste do contrato 22/2011, solicitação de repactuação da Works referente ao Contrato 7/2011 e, com base nesse pedido, sugerir o prosseguimento dos autos para atendimento às demais disposições do parecer jurídico da Conjur;
	b) Jório Vieira Randal Pompeu, CPF 366.610.313-87, Coordenador de Contratos - por estar de acordo com a Dierc quanto à inclusão indevida de solicitação de repactuação da Works de 31/5/2011, referente ao Contrato 7/2011, e dar prosseguimento aos autos;
	c) Maurílio Costa dos Santos, CPF 564.327.201-68, Coordenador Geral de Licitações e Ordenador de Despesas - por estar de acordo com a inclusão indevida de solicitação de repactuação da Works de 31/5/2011, referente ao Contrato 7/2011, dar prosseguimento aos autos solicitando o atendimento das demais disposições do parecer jurídico, por autorizar a realização da despesa referente à repactuação do contrato 22/2011; e
	d) Works Construção e Serviços Ltda., CNPJ 56.419.492/0001-09, por ter aceitado o contrato 22/2011, assinado em 29/8/2011, com preço defasado e sem nenhuma ressalva, mesmo já tendo conhecimento da Convenção Coletiva 2011/2012, conforme pedido de repactuação ao contrato 7/2011 de 31/5/2011 e, posteriormente, ter solicitado indevidamente a repactuação do contrato 22/2011. 
4.	Foi também promovida a audiência dos seguintes responsáveis:
	a) Francisco de Assis Nascimento, CPF 072.914.851-34, Coordenador de Compras e Licitações, por ter elaborado o mapa comparativo de preços e nele ter incluído o preço desatualizado do Contrato 7/2011, visto que o valor atualizado conforme CCT 2011/2012 já era de conhecimento do órgão desde 3/6/2011 e que é dever do agente público verificar se os valores apresentados nas propostas condizem com as normas trabalhistas vigentes, e ter emitido a Nota Técnica que atestou a vantajosidade econômica dos preços da Works frente ao ofertado pelas demais empresas. Esse fato culminou no ajuste com a Works, contrato 22/2011.
	b) Ana Paula Coelho Guimarães, CPF 473.411.221-53, servidora da Coordenação de Contratos - por, após ter realizado a pesquisa de preços para subsidiar a repactuação do Contrato 22/2011, atestar indevidamente que os preços eram vantajosos para a Administração, sendo que o item II do contrato apresentava valor unitário acima da média calculada pelo órgão; e
	c) Pamella Guimarães Flores, CPF 885.825.151-20, Coordenadora de Contratos substituta - por ter concordado com o posicionamento da servidora Ana Paula e ter dado prosseguimento aos autos, sem realizar nenhuma ressalva quanto ao valor do item II do Contrato 22/2011 a ser repactuado.
5.	As respostas às citações e às audiências foram analisadas na instrução à peça 81, por meio da qual a Selog propôs rejeitar as defesas apresentadas, julgando-se irregulares as presentes contas, com condenação dos responsáveis ao ressarcimento do débito, além da aplicação da multa prevista no art. 57 da Lei 8.443/1992. Todavia, tendo em vista que enquanto o processo aguardava o parecer do Ministério Público junto ao TCU, a Advocacia-Geral da União (AGU) , representando alguns dos responsáveis, apresentou novos argumentos, a título de complementação das defesas apresentadas, fiz os autos retornar à Selog (peça 88) , em caráter excepcional, para análise desses novos elementos. Ademais, determinei que a unidade técnica se manifestasse acerca da legalidade da defesa dos responsáveis por parte da AGU.
6.	Essa nova análise resultou na instrução à peça 92, na qual a Selog avalia que os argumentos apresentados pela AGU devem ser rejeitados, mantendo-se a proposta de encaminhamento formulada na instrução à peça 81. Quanto à atuação da AGU em defesa dos responsáveis, a Selog conclui que essa defesa está em desacordo com o previsto no Decreto 7.153/2010, uma vez que as condutas dos gestores configuram atos ilegítimos, destoando do interesse público e dos princípios do art. 37, caput, da CF/88. Assim, propõe que se dê ciência à Consultoria Jurídica junto ao Ministério do Desenvolvimento Social quanto à ocorrência para adoção das medidas cabíveis, inclusive alertando-a quanto à possibilidade de o Tribunal passar a não reconhecer, no caso concreto, a sua legitimidade em defesa dos responsáveis.
7.	O MP/TCU anuiu a essa proposta da unidade técnica.
8.	Adoto como parte das minhas razões de decidir a análise realizada pela Selog, naquilo que não colidir com as ponderações que passo a pontuar. Quanto à proposta de encaminhamento, entretanto, tenho reparos a fazer, conforme as ponderações que passo a expor acerca da responsabilização nestes autos. 
9.	Entendo que as defesas apresentadas foram incapazes de afastar ou justificar a irregularidade atinente à repactuação contratual que resultou no dano ao erário objeto desta tomada de contas especial. Conforme descrito anteriormente, a proposta da empresa Works mantendo os preços da contratação anterior (Contrato 7/2011) , sem a consideração da Convenção Coletiva de Trabalho 2011/2012, foi determinante para que ela fosse contratada emergencialmente, uma vez que, caso esses preços tivessem sido atualizados pela CCT 2011/2012, sua proposta ficaria acima do valor da proposta colocada em segundo lugar. Assim, não resta dúvidas de que, ao aceitar tais preços, operou-se a preclusão lógica quanto à possibilidade de se atualizar os preços praticados na contratação anteriormente existente com o MDS. Ao se promover posteriormente a repactuação contratual, burlou-se o processo de escolha da melhor proposta, ocasionando-se o dano apurado, correspondente ao valor da repactuação.
- Responsabilização -
10.	Inicialmente, trato das audiências promovidas neste processo. 
11.	A Sra. Ana Paula Coelho Guimarães foi ouvida em razão de, após realizada a pesquisa de preços para subsidiar a repactuação do Contrato 22/2011, atestar indevidamente que os preços eram vantajosos para a Administração, sendo que o item II do contrato apresentava valor unitário acima da média calculada pelo órgão. Contudo, no Voto condutor do acórdão que determinou a conversão do processo de auditoria na presente TCE, fiz as seguintes ponderações acerca da responsabilização dessa servidora no cometimento das irregularidades aqui tratadas:
"16. 	No caso do Contrato 22/2011, foram arrolados como responsáveis pelo dano a empresa contratada e, pelo lado da Administração, a Sra. Ana Paula Coelho Guimarães, servidora lotada na Coordenação de Contratos, órgão de quarto escalão dentro da Secretaria Executiva do MDS. Conforme apontado, a responsabilização dessa agente se deu pelo fato de ela ter atestado a vantagem econômica da repactuação do Contrato 22/2011 para a Administração.
17. 	Verifico que o documento assinado por essa servidora se trata de um despacho (peça 12, p. 49) , onde é atestada a vantajosidade com base em uma pesquisa mercadológica realizada pela Divisão de Gestão e Acompanhamento. Considero que essa única manifestação nos autos por parte daquela agente é elemento por demais frágil para que seja considerada a única responsável pela repactuação indevida. Neste momento, surge até mesmo dúvida se a mesma pode ser responsabilizada tão-somente em razão da mencionada manifestação, pois o que se questiona nestes autos não é eventual vantajosidade da repactuação, mas sim a regularidade da concessão dessa repactuação." (sublinhei) 
12.	Dessa forma, entendo que a atuação da mencionada agente, embora irregular, por manifestar-se indevidamente sobre a vantajosidade de um dos itens do contrato, foi de pouca ou nenhuma relevância na concessão irregular da repactuação, a qual era indevida, independentemente de eventual vantajosidade dos preços em relação à pesquisa realizada pelo MDS. Por essa razão, embora rejeite suas razões de justificativa, deixo de aplicar pena de multa à referida servidora.
13.	Pelas mesmas razões, deixo também de aplicar apenação à Sra. Pamella Guimarães Flores, Coordenadora de Contratos substituta, ouvida em audiência por ter concordado com o posicionamento da servidora Ana Paula e ter dado prosseguimento aos autos, sem realizar nenhuma ressalva quanto ao valor do item II do Contrato 22/2011 a ser repactuado.
14.	Já o Sr. Francisco de Assis Nascimento foi ouvido em audiência em razão de ter elaborado o mapa comparativo de preços e nele incluído o preço desatualizado do contrato 7/2011, visto que o valor atualizado, conforme CCT 2011/2012, já era de conhecimento do órgão desde 3/6/2011, e ter emitido a nota técnica que atestou a vantajosidade econômica dos preços da Works frente ao ofertado pelas demais empresas.
15.	Em sua defesa, o responsável alegou que (1) a utilização da proposta de orçamento da Works para o contrato 7/2011 (emitida em 28/2/2011 e prévia à CCT 2011/2012) na elaboração do mapa de preços ocorreu em virtude de ainda não se ter conhecimento da pretensão da empresa de solicitar a repactuação de seus valores relativamente ao contrato 22/2011; e (2) apesar do conhecimento do órgão sobre a pretensão da empresa de repactuar os valores do contrato 7/2011, desde a entrega do pedido, em 3/6/2011, a análise desse pedido não havia sido concluída até a data de formalização do contrato 22/2011.
16.	Entendo que essas razões de justificativa devem ser acolhidas de forma a afastar a irregularidade atribuída ao responsável. Embora houvesse eventual conhecimento da intenção da empresa em repactuar o contrato anterior (7/2011) , essa repactuação ainda não havia se efetivado, razão porque entendo não lhe caber utilizar no mapa comparativo preços que ainda não haviam sido colocados em prática. De qualquer forma, os preços que ele inseriu no mapa foram aqueles aceitos pela empresa Works para a celebração do contrato emergencial. Portanto, considero que essa conduta, além de aceitável, não teve influência na irregularidade tratada nestes autos.
17.	Quanto aos responsáveis destinatários das citações, deixo de acolher a proposta da Selog de imputar-lhes débito.
18.	Verifico que a atuação dos servidores citados teve embasamento precipuamente no parecer jurídico à peça 17, p. 101-105, acerca do pedido de repactuação formulado pela empresa Works Construção e Serviços Ltda. Nesse parecer, a Consultora Jurídica Substituta Vanessa Mazali Bertuci manifestou-se favorável à repactuação, conforme as seguintes considerações:
"11. 	Portanto, na data que foi assinado o contrato [22/2011] (29/08/2011) já estava em vigor a Convenção Coletiva de Trabalho 2011/2012 da categoria, tendo sido esta devidamente registrada no MTE (11/05/2011) , sob o número 46206.006144/2011-25. 
12. 	Não obstante, ao compulsar os autos, verifica-se que o contrato emergencial foi firmado com a empresa que já prestava o serviço objeto do Contrato nº 22/2011 nas condições estabelecidas no contrato anterior, sem a incidência do novo dissídio coletivo, ressalvando-se, no entanto, na Cláusula Décima Oitava do Contrato nº 22/2011, a repactuação dos preços após decorrido no mínimo um ano da data do acordo, da convenção ou do dissídio coletivo de trabalho a que se referia a proposta que integrava o contrato. 
13. Assim, a fim de que não se conclua pela preclusão do direito à repactuação, há que se juntar aos autos o pedido de repactuação dos preços propostos diante da CCT 2011/2012, formulado pela empresa antes da assinatura do respectivo contrato" (grifei) .
19.	O que se observa é que esse parecer procurou estabelecer um liame entre o contrato emergencial 22/2011, no qual foi formulado o pedido de repactuação ora questionado, com o encerrado Contrato 07/2011, anteriormente firmado com a empresa, no qual havia sido formulado pedido de repactuação com fundamento na CCT 2011/2012. Essa ligação é indevida, já que o Contrato 22/2011 não guarda qualquer correlação com o Contrato 07/2011, por não se tratar de continuidade deste último, mas sim de um novo contrato, de caráter emergencial, com vigência de apenas 60 dias. Dessa forma, não cabia a repactuação no âmbito do Contrato 22/2011.
20.	O mencionado parecer jurídico opinou favoravelmente à concessão da repactuação, condicionando-a apenas à juntada aos autos do pedido de repactuação dos preços propostos diante da CCT 2011/2012, de forma a evitar a preclusão do direito. Coube então aos gestores citados nestes autos adotar providência demandada no parecer, pela anexação do pedido que havia sido apresentado pela empresa Works em 31/05/2011 (peça 17, p. 109-115) , tratando da repactuação do extinto Contrato 07/2011, bem como proceder às demais providências necessárias à concretização do pagamento da repactuação requerida. 
21.	Por tudo isso, ainda que esses gestores tenham sua atuação amparada em parecer jurídico desarrazoado, entendo que responsabilizá-los pelo débito apurado seria medida de rigor excessivo. Por outro lado, verifico que, até o momento, a mencionada parecerista, a quem considero caber a maior parcela de culpa pela repactuação irregular, não foi responsabilizada nestes autos. Entretanto, penso não se mostrar producente, neste momento processual, retornar os autos à unidade técnica para a adoção das medidas necessárias à sua responsabilização.
22.	Por tudo isso, apesar de rejeitar as alegações de defesa dos responsáveis citados, deixo de imputar-lhes o débito apurado, e também de lhes aplicar apenação.
23.	Dessa forma, o débito objeto deste processo deve ser imputado apenas à empresa Works, a qual entendo ter agido com má-fé, ao requerer a repactuação que não lhe era devida pelas razões já expostas. Ademais, verifico que a empresa aguardou o fim do período de execução contratual para formular o pedido, muito embora não houvesse impedimento para tê-lo feito desde a contratação, já que a razão do pedido, ainda que indevida, já existia desde então. Parece-me, assim, que o fato de ter postergado o pedido para momento após o fim da vigência contratual denota temor da empresa de que o pedido pudesse vir a constituir algum óbice ao andamento do Contrato 22/2011. 
- Parcelamento do débito -
24.	Verifico que, por ocasião da apresentação de alegações de defesa em resposta à citação, a empresa Works Construção e Serviços Ltda., por meio da peça 62, formulou pedido de parcelamento do débito em 36 vezes, nos termos do art. 217 do Regimento Interno do TCU. Considerando que o mencionado dispositivo regimental preconiza que, em qualquer fase do processo, o Tribunal ou o relator poderá autorizar o pagamento parcelado da importância devida em até 36 parcelas, há que ser deferido tal pedido. 
25.	Tendo em vista que o parcelamento foi solicitado na fase de citação, pela dicção do art. 202, § 1º, do Regimento Interno do TCU, caberia deferir o parcelamento, aguardar o término do pagamento ou do seu inadimplemento, para só então julgar o processo. Nesse julgamento, em caso de condenação, incidiria a cobrança dos juros sobre o débito, mesmo no caso de a dívida já ter sido paga por ocasião da citação:
"Art. 202. Verificada irregularidade nas contas, o relator ou o Tribunal: 
 (...) 
II - se houver débito, ordenará a citação do responsável para que, no prazo de quinze dias, apresente alegações de defesa ou recolha a quantia devida, ou ainda, a seu critério, adote ambas as providências;
 (...) 
§ 1º Os débitos serão atualizados monetariamente e, caso o responsável venha a ser condenado pelo Tribunal, serão acrescidos de juros de mora, nos termos da legislação vigente, devendo-se registrar expressamente essas informações no expediente citatório."
26.	 Entretanto, considero a aplicação dessa sistemática ao presente caso contrária aos princípios da racionalidade administrativa e da economia processual. O processo encontra-se pronto para julgamento, sendo que, dos fatos apurados, não resta demonstrada a boa-fé dos responsáveis. Dessa forma, independentemente do pagamento da dívida, o julgamento deve ser pela irregularidade das presentes contas, o que leva à incidência dos juros de mora. Por essas razões, entendo que deve ocorrer, desde já, o julgamento do processo, com o deferimento do parcelamento solicitado. Cabe, ainda, nos termos do art. 19 da Lei 8.443/1992, aplicar aos responsáveis a multa prevista no art. 57 da mesma lei. 
- Defesa patrocinada pela AGU -
27.	Por fim, passo a tratar da defesa dos responsáveis por parte de advogados da Advocacia-Geral da União. 
28.	Conforme já mencionado, em atendimento à determinação contida no despacho à peça 88, a Selog promoveu a avaliação da propriedade da atuação da AGU em defesa dos responsáveis arrolados nestes autos. A análise da unidade técnica concluiu que essa defesa está em desacordo com o previsto no Decreto 7.153/2010, uma vez que as condutas dos gestores configuram atos ilegítimos, destoando do interesse público e dos princípios do art. 37, caput, da CF/88. Dessa forma, propõe dar ciência do fato à AGU.
29.	Por sua vez, a AGU, ao tomar conhecimento deste posicionamento da Selog, acostou aos autos a peça 104, a título de Petição Inominada, na qual deslinda as normas que amparam a atuação da AGU em defesa dos agentes públicos quanto aos atos praticados dentro de suas competências legais e constitucionais. Amparada nesse arcabouço normativo, contesta as conclusões da unidade técnica, por entender legítima a defesa promovida nestes autos.
30.	Verifico, ante as conclusões acima acerca da responsabilização dos gestores destinatários das audiências e citações nestes autos, que não há como concluir que a atuação dos advogados da AGU em defesa destes responsáveis tenha extrapolado os limites estabelecidos nas normas que disciplinam essa atuação. 
31.		Neste sentido, o art. 1º, § 3º, incisos I e II, do Decreto 7.153/2010, que dispõe sobre a representação e a defesa extrajudicial dos órgãos e entidades da administração federal junto ao Tribunal de Contas da União, por intermédio da Advocacia-Geral da União, a defesa de gestores deve observar as seguintes prescrições:
	"§ 3o  A defesa dos gestores pela Advocacia-Geral da União, perante o Tribunal de Contas da União, dar-se-á na ocorrência de:
	I - atos praticados no exercício de suas atribuições constitucionais, legais ou regulamentares, no interesse público, especialmente da União e de suas entidades da administração indireta; e
	II - atos praticados em observância dos princípios elencados no caput do art. 37 da Constituição." 
32.		Embora considere que as defesas apresentadas pelos responsáveis não devem ser acolhidas, entendi haver nos autos elementos atenuantes a serem considerados de forma a afastar a responsabilização desses agentes pelo débito, ou de forma a não lhes cominar apenação, conforme o caso. Entendo que tal circunstância já é suficiente para justificar a atuação dos advogados da União, visto que os atos dos agentes foram praticados no exercício de suas atribuições, além de ser defensável, em princípio, que teriam observado os princípios constitucionais aplicáveis à administração pública.
33.		Por outro lado, a cartilha Representação de Agentes Públicos pela Advocacia-Geral da União, publicada pela AGU, esclarece que o deferimento do pedido de representação demanda a prévia análise quanto à verossimilhança das alegações, a fim de prevenir situações em que o servidor acionado, que tenha contra si acusações de prática de atos ilegítimos, venha a ter a prática de tais atos indevidamente legitimada pela assunção de sua defesa pela AGU. Ainda nos termos da referida cartilha, demonstrada a ilegitimidade do ato contestado, por obrigação constitucional e legal, caberá à AGU resguardar o interesse público, inclusive revogando a autorização de representação anteriormente deferida. Por tudo que já foi exposto, não me parece que a atuação da AGU nestes autos tenha ultrapassado esses limites.
34.		Ante essas considerações, deixo de acolher a proposta de se dar ciência à AGU sobre eventual ilegitimidade quanto à atuação daquele órgão neste processo.
- Novos elementos de defesa -
35.		A par da última manifestação de mérito por parte da Selog e do MP/TCU, a AGU trouxe aos autos, mais uma vez, novos elementos de defesa (peça 103) . Considerando a extemporaneidade desses elementos ante o disposto no art. 160 do Regimento Interno do TCU; considerando que, em caráter excepcional, já foram recebidos anteriormente, conforme despacho à peça 88, elementos de defesa em desacordo com o mencionado dispositivo regimental; considerando que o acolhimento de novos elementos de defesa a cada manifestação das unidades opinativas deste Tribunal resulta na procrastinação continuada do deslinde do processo; e considerando, ainda, que os novos elementos trazidos aos autos não têm influência no encaminhamento que ora proponho ao Colegiado, deixo de restituir os autos à unidade técnica para nova análise.
36.		Nos termos do art. 16, § 3º, da Lei 8.443/92 c/c o § 7º do art. 209 do RI/TCU, deve ser enviada cópia da deliberação proferida nestes autos à Procuradoria da República no Distrito Federal para o ajuizamento das ações que considere cabíveis.
	Ante o exposto, manifesto-me por que o Tribunal aprove o acórdão que ora submeto à apreciação deste Colegiado.
TCU, Sala das Sessões Ministro Luciano Brandão Alves de Souza, em 27 de agosto de 2019.
AUGUSTO SHERMAN CAVALCANTI 
Relator